【裁判字號】    89,重訴,21
【裁判日期】    891211
【裁判案由】    拆屋還地
【裁判全文】
臺灣高雄地方法院民事判決  八十九年度重訴字第二一號
    原      告  丙○
    訴訟代理人  郭清寶律師
    被      告  甲○○        .
    被      告  乙○○○      .
    右二人共同
    訴訟代理人  柯尊仁律師
    複代理人    啟夫律師
右當事人間拆屋還地事件，本院判決如左：
    主    文
被告甲○○應自坐落高雄縣岡山鎮○○段第五十五地號土地上、如附圖斜線部分所示
、面積二一八平方公尺之地上物遷出。
被告乙○○○應將坐落高雄縣岡山鎮○○段第五十五地號土地上、如附圖斜線部分所
示、面積二一八平方公尺之地上物拆除後，將土地交還原告及其他共有人。
被告乙○○○應給付原告新臺幣肆萬貳仟佰伍拾柒元，及自民國八十九年一月十二
日起至清償日止，按週年利率百分之五計算之利息。
被告乙○○○應自民國八十九年一月十二日起，至其將坐落高雄縣岡山鎮○○段第五
十五地號土地上、如附圖斜線部分所示、面積二一八平方公尺之地上物拆除，並將土
地交還原告及其他共有人時止，按月給付原告新臺幣壹仟柒佰陸拾伍元。
原告其餘之訴駁回。
訴訟費用由被告甲○○負擔十分之一，由被告乙○○○負擔十分之八，餘由原告負擔
。
本判決第一項於原告以新臺幣壹萬元為被告甲○○供擔保後，得假執行。但被告甲○
○如於假執行程序實施前，以新臺幣萬元為原告預供擔保，得免為假執行。
本判決第二項於原告以新臺幣佰萬元為被告乙○○○供擔保後，得假執行。但被告
乙○○○如於假執行程序實施前，以新臺幣玖佰萬元為原告預供擔保，得免為假執行
。
本判決第三項於原告以新臺幣壹萬伍仟元為被告乙○○○供擔保後，得假執行。但被
告乙○○○如於假執行程序實施前，以新臺幣肆萬伍仟元為原告預供擔保，得免為假
執行。
本判決第四項於原告以新臺幣陸仟伍佰元為被告乙○○○供擔保後，得假執行。但被
告乙○○○如於假執行程序實施前，以新臺幣壹萬玖仟伍佰元為原告預供擔保，得免
為假執行。
原告其餘假執行之聲請均駁回。
    事    實
甲、原告方面：
一、聲明：
（一）被告應將坐落高雄縣岡山鎮○○段第五十五地號土地上，如附圖所示斜線部分
      、面積二一八平方公尺之地上物拆除後，將土地交還原告及其他共有人。
（二）被告應連帶給付原告新臺幣十六萬三千二百十二元，及自起訴狀繕本送達被告
      之翌日起至清償日止，按週年利率百分之五計算之利息。
（三）被告應自起訴狀繕本送達被告之翌日起至拆屋還地時止，按月連帶給付原告新
      臺幣六千八百零一元。
（四）願供擔保請准宣告假執行。
二、陳述：
    坐落高雄縣岡山鎮○○段五十五地號土地原為原告之父黃東洋與訴外人黃東樹所
    有，曾出租被告甲○○之父陳國耕作，惟陳國於民國七十四年間死亡，其子女無
    人能夠繼續耕作，雙方遂終止耕地租賃契約，並向高雄縣岡山鎮公所辦理註銷登
    記。嗣原告於七十六年六月間繼承取得上開高雄縣岡山鎮○○段五十五地號土地
    應有部分二分之一，與黃東樹同為該筆土地之共有人，被告二人卻於七十九年間
    擅自在原告所有之土地上興建門牌號碼為高雄縣岡山鎮○○路七號之大型鋼架違
    章建築，無權占用原告共有之土地至今，屢經催討仍拒不拆除返還，爰依民法第
    七百六十七條之規定，請求被告共同將占用原告土地之地上房屋拆除，並依不當
    得利、侵權行為之規定，請求被告連帶賠付自起訴狀繕本送達被告時起回溯二年
    相當於租金之不當得利共新臺幣（下同）十六萬三千二百十二元（計算式詳如附
    表一），及自起訴狀繕本送達被告之翌日起至拆屋還地時止，按月連帶賠償相當
    於租金之不當得利六千八百零一元（計算式詳如附表一）。
三、對被告抗辯之陳述：
（一）本件地上建物高雄縣岡山鎮○○路七號確係被告於七十九年間新建，建物之位
      置、範圍、高度、材質均與原建物不同，而將原因壽華路開通而遭截斷之殘破
      地上物包覆其中，並由被告甲○○申請新編門牌，已非陳國所興建。且該地上
      建物為未辦保存登記之違章建築，被告二人既分別為整修、使用人，被告甲○
      ○又於偵查程序中陳稱該建物已經陳國贈與第三人陳正義，被告二人對於該未
      辦登記之違章建物應有事實上管理、處分權，原告以該二人為被告應為已足。
（二）被告業於偵查案中自承本件建物為被告甲○○停車使用中，且該建物鐵捲門上
      漆有車庫字樣，內又有雜物堆置，顯非空置未用。
四、證據：提出土地登記謄本、申報地價證明書、地籍圖、照片、存證信函、門牌號
    碼申請書、門牌證明書、高雄縣（市）都市計劃土地使用分區（或公共設施用地
    ）證明書，並聲請堪驗現場、測量及鑑定地上建物興建之年份與材質，訊問證人
    即被告甲○○胞兄陳識仁，及函高雄縣岡山鎮地政事務所查詢三七五租約壽字第
    十一號是否已經註銷登記。
乙、被告方面：
一、聲明：駁回原告之訴及假執行之聲請，如受不利益判決，願供擔保請准免為假執
    行。
二、陳述：
（一）本件坐落高雄縣岡山鎮○○段第五十五地號土地確原為原告之父黃東洋出租被
      告甲○○之父陳國耕作，而由陳國搭建門牌號碼高雄縣岡山鎮○○路二四一號
      之簡易鐵架、上蓋木板建物供家族居住使用，陳國並於六十二年二月間即已在
      該址設立亨記工業社股份有限公司（以下簡稱亨記工業社），嗣因七十九年間
      壽華路開通，將原建物從中截斷，始由被告乙○○○整修為高雄縣岡山鎮○○
      路二四一號、二四一之一號二戶，並將原木板改為鐵皮，隔間則有部分改用磚
      塊塗上水泥，其中高雄縣岡山鎮○○路二四一之一號再經門牌整編為現今之高
      雄縣岡山鎮○○路七號。故本件坐落高雄縣岡山鎮○○段五十五地號上建物即
      門牌號碼高雄縣岡山鎮○○路七號建物並非被告二人所有，而應為陳國之所有
      繼承人公同共有，原告僅起訴被告二人，當事人顯不適格。
（二）本件兩造間地上建物確為未經登記之違章建築，現已無人使用。
三、證據：提出臺灣高雄地方法院檢察署八十八年度偵字第四二五九號不起訴處分書
    、照片、臺灣省高雄縣政府營利事業登記證、公司變更登記事項卡、門牌證明書
    、繼承系統表，並聲請訊問證人即陳國之繼承人陳中川。
丙、本院依職權調閱臺灣高雄地方法院檢察署八十八年度偵字第四二五九號竊佔案卷
    宗，至現場勘驗及函高雄縣岡山地政事務所派員會同測量並繪製複丈成果圖，並
    函請臺灣省土木技師工會臺南辦事處鑑定本件地上建物建築年份暨材質。
    理    由
一、本件原告主張坐落高雄縣岡山鎮○○段五十五地號土地曾出租被告甲○○之父陳
    國耕作，惟陳國死亡後，其子女無人能夠繼續耕作，雙方遂終止耕地租賃契約，
    嗣原告於七十六年六月間繼承取得上開土地應有部分二分之一，與黃東樹同為該
    筆土地之共有人，被告二人卻於七十九年間擅自在原告所有之土地上興建門牌號
    碼為高雄縣岡山鎮○○路七號之大型鋼架違章建築，無權占用原告共有之土地至
    今，屢經催討仍拒不拆除返還，爰依民法第七百六十七條之規定，請求被告共同
    將占用原告土地之地上房屋拆除，並依不當得利、侵權行為之規定，請求被告連
    帶賠付自起訴狀繕本送達被告時起回溯二年相當於租金之不當得利共十六萬三千
    二百十二元，及自起訴狀繕本送達被告之翌日起至拆屋還地時止，按月連帶賠償
    相當於租金之不當得利六千八百零一元。
    被告則以本件坐落高雄縣岡山鎮○○段第五十五地號土地確原為原告之父黃東洋
    出租被告甲○○之父陳國耕作，而由陳國搭建門牌號碼高雄縣岡山鎮○○路二四
    一號之建物供家族居住使用，陳國並於六十二年二月間即已在該址設立亨記工業
    社，嗣因七十九年間壽華路開通，將原建物從中截斷，始由被告乙○○○整修為
    高雄縣岡山鎮○○路二四一號、二四一之一號二戶，其中高雄縣岡山鎮○○路二
    四一之一號再經門牌整編為現今之高雄縣岡山鎮○○路七號，故本件坐落高雄縣
    岡山鎮○○段五十五地號上建物即門牌號碼高雄縣岡山鎮○○路七號建物並非被
    告二人所有，而應為陳國之所有繼承人公同共有，原告僅起訴被告二人，當事人
    顯不適格；以及目前該建物已無人使用等語，資為抗辯。
二、原告主張之事實，業據提出土地登記謄本、申報地價證明書、地籍圖、照片、存
    證信函、門牌號碼申請書、門牌證明書為證，核屬相符，並與證人即被告甲○○
    胞兄陳識仁之證述一致，就未經保存登記之建物高雄縣岡山鎮○○路七號房屋有
    如附圖斜線部分所示、面積二一八平方公尺部分坐落原告所共有之土地上一節，
    並經本院職權勘驗現場屬實，有勘驗筆錄、高雄縣岡山地政事務所岡所二字第二
    九八四號覆函暨複丈成果圖立卷足憑，除本件地上建物即高雄縣岡山鎮○○路七
    號房屋是否被告所建，以及被告目前有無使用該建物外，復均為被告所不爭，應
    堪信為真實。則本件兩造爭執之點，厥為：坐落高雄縣岡山鎮○○段五十五地號
    土地上、如附圖斜線部分所示、面積二一八平方公尺之建物，究為何人所建？目
    前為何人使用中？
三、原告主張本件坐落高雄縣岡山鎮○○段五十五地號土地上、如附圖斜線部分所示
    、面積二一八平方公尺之建物係被告於七十九年間新建，雖據提出照片、門牌號
    碼申請書、門牌證明書為證，惟為被告所否認，被告辯稱：本件建物係第三人陳
    國所搭建，原門牌號碼為高雄縣岡山鎮○○路二四一號，嗣因七十九年間壽華路
    開通，將原建物從中截斷，始由被告乙○○○整修為高雄縣岡山鎮○○路二四一
    號、二四一之一號二戶，其中高雄縣岡山鎮○○路二四一之一號再經門牌整編為
    現今之高雄縣岡山鎮○○路七號，故本件坐落高雄縣岡山鎮○○段五十五地號上
    建物即門牌號碼高雄縣岡山鎮○○路七號建物並非被告所興建，而係陳國所建，
    現為陳國之所有繼承人公同共有云云，並提出臺灣高雄地方法院檢察署八十八年
    度偵字第四二五九號不起訴處分書、照片、臺灣省高雄縣政府營利事業登記證、
    公司變更登記事項卡、門牌證明書、繼承系統表為證。查：
（一）被告甲○○之父陳國曾向原告之父黃東洋承租本件土地，在其上搭建門牌號碼
      為高雄縣岡山鎮○○路二四一號之房屋，並曾於六十二年二月間在該址設立亨
      記工業社，嗣因七十九年間壽華路開通，將原建物從中截斷，而重新編列門牌
      為高雄縣岡山鎮○○路二四一號、二四一之一號二戶，其中高雄縣岡山鎮○○
      路二四一之一號再經門牌整編為現今之高雄縣岡山鎮○○路七號之事實，已經
      被告提出照片、臺灣省高雄縣政府營利事業登記證、公司變更登記事項卡、門
      牌證明書為證，核屬相符，並經臺灣高雄地方法院檢察署檢察官查證無訛，有
      臺灣高雄地方法院檢察署八十八年度偵字第四二五九號竊佔案卷宗附卷可參，
      應堪信為真。
（二）然比對兩造所提及臺灣高雄地方法院檢察署八十八年度偵字第四二五九號竊佔
      案偵查卷內所附本件地上建物興建過程照片，可見被告乙○○○於七十九年間
      原建物遭壽華路截斷、進行所稱之「修建」時，係在原殘留建物之外另行搭設
      高約二層樓之鐵架，搭設位置較原殘留建物鄰近前方路面約二至三公尺，搭設
      範圍顯逾原殘留建物面積，而較原殘留建物接近壽華路側，後雖因遭檢舉而將
      高約二層樓之鐵架截短、僅搭設一層樓高之鐵皮房屋，但其高度仍較原殘留建
      物高出約一至二公尺，此觀本件建物與原殘留建物、隔鄰建物之相對位置、高
      度自明，隔鄰之建物嗣後始隨同拆除，重行搭建與本件地上建物位置、範圍、
      高度相仿之建物，則本件被告乙○○○進行「修建」時所搭設、建築之建物既
      與原殘留建物位置、面積、高度均不同，而將原建物包覆其中，自難認非為新
      建建物。本件地上建物即門牌號碼高雄縣岡山鎮○○路七號房屋既為被告乙○
      ○○於七十九年間興建，已如前述，而該建物為未經保存登記之違章建築，此
      為兩造所不爭，核與土地登記謄本所載相符，則該建物為起造人被告乙○○○
      所有，應堪認定。
（三）按所有人對於無權占有或侵奪其所有物者，得請求返還之；各共有人對於第三
      人，得就共有物之全部為本於所有權之請求，但回復共有物之請求，僅得為共
      有人全體之利益為之，民法第七百六十七條前段、第八百二十一條分別定有明
      文。本件原告為坐落高雄縣岡山鎮○○段第五十五地號土地共有人之一，被告
      乙○○○於原告共有之土地上擅自搭建如附圖斜線部分所示、面積二一八平方
      公尺、門牌號碼為高雄縣岡山鎮○○路七號之建物，則原告依民法第七百六十
      七條之規定，請求被告乙○○○將附圖斜線部分、面積二一八平方公尺地上物
      拆除，將占用部分土地返還原告暨其他共有人，自有理由，應予准許。
四、無法律上原因而受利益，致他人受損害者，應返還其利益，民法第一百七十九條
    前段亦有明定，是本件原告所得請求之範圍，應以被告乙○○○所受之利益為度
    ，合先敘明。
（一）無權占用他人之土地，可能獲得相當於租金之利益，為社會通常之觀念，最高
      法院六十一年臺上字第一六九五號著有判例可參；又租用基地建築房屋，其租
      金之限制依土地法第一百零五條準用同法第九十七條之規定，以不超過土地及
      建築改良物申報總價額年息百分之十為限。所謂土地總價額，依土地法施行法
      第二十五條之規定，係以法定地價為準，而法定地價，依土地法第一百四十八
      條，係土地所有人依該法規定所申報之地價；此項計收租金之規定，於損害賠
      償事件雖非當然一體適用，然未嘗不可據為計算賠償之標準。又所謂年息百分
      之十為限，乃指基地租金之最高限額而言，並非必須照申報價額年息百分之十
      計算之，尚須斟酌基地之位置，工商繁榮程度、使用人利用基地之經濟價值、
      所受利益、彼等關係及社會感情等情事，以為決定。
（二）本件被告乙○○○興建、門牌號碼高雄縣岡山鎮○○路七號建物所占用之原告
      與黃東樹共有、坐落高雄縣岡山鎮○○段五十五地號土地，自八十六年七月起
      至八十九年六月止，申報地價均為每平方公尺三千八百八十六元，有地價證明
      書附卷可考，而該土地為公園預定地，前臨雙向二線之壽華路，對面為五樓透
      天店面房屋，車流量普通，業經本院勘驗現場屬實，有勘驗筆錄可稽，本院審
      酌系爭土地附近商業並不繁榮、交通尚稱便利、車流量普通，被告占用之土地
      多係荒廢未用，被告乙○○○所有之地上建物亦甚簡陋、僅用以堆置雜物、停
      放車輛、經濟利用價值不高等情，認為被告乙○○○就原告土地所受相當於租
      金之利益，以按土地申報地價年息百分之五計算為相當。
（三）又各共有人對於第三人，得就共有物之全部為本於所有權之請求，民法第八百
      二十一條固有明文，然所謂「本於所有權之請求」乃指民法第七百六十七條所
      規定之物權請求權而言，最高法院二十八年上字第二三六一號、院字第一九五
      ０號著有判例可資參照，是共有物所生對於第三人之不當得利返還、損害賠償
      請求權等債權請求權，各共有人僅得按其應有部分請求之。本件原告就坐落高
      雄縣岡山鎮○○段第五十五地號土地之應有部份為二分之一，此為兩造所不爭
      ，並有土地登記謄本可佐，揆諸上揭判例、法條，原告就本件土地僅得按其應
      有部分二分之一請求被告返還或賠償相當於租金之不當得利。
（四）末按給付無確定期限者，債務人於債權人得請求給付時，經其催告而未給付，
      自受催告時起，負遲延責任，遲延之債務，以支付金錢為標的者，債權人得請
      求依法定利率計算之遲延利息，應付利息之債務，其利率未經約定，亦無法律
      可據者，週年利率為百分之五。從而，原告依民法第一百七十九條之規定，請
      求被告乙○○○給付自起訴狀繕本送達被告乙○○○時即八十九年一月十一日
      起回溯二年、按原告所有土地應有部分比例及被告乙○○○占用土地面積計算
      、相當於租金之不當得利共計四萬二千三百五十七元（計算式詳如附表二），
      及自起訴狀繕本送達被告乙○○○之翌日即八十九年一月十二日起至清償日止
      ，按週年利率百分之五計算之利息，以及自起訴狀繕本送達被告乙○○○之翌
      日即八十九年一月十二日起至被告乙○○○將坐落高雄縣岡山鎮○○段第五十
      五地號土地上、如附圖斜線部分所示、面積二一八平方公尺之地上物拆除，將
      土地交還原告及其他共有人時止，按月給付原告一千七百六十五元（計算式詳
      如附表二），要屬有據，應予准許，逾此範圍之請求，則無理由，應予駁回。
五、至被告甲○○部分：
（一）被告甲○○雖否認興建、使用本件地上建物，而本件地上建物確係被告乙○○
      ○所興建，而非被告甲○○所建，前已敘明，惟被告乙○○○於臺灣高雄地方
      法院檢察署檢察官偵查中曾以證人身分證稱：本件地上建物係其所修建、供被
      告甲○○停車使用，有臺灣高雄地方法院檢察署八十八年度偵字第四二五九號
      竊佔案卷宗附卷可資佐憑，且為被告甲○○於該案偵查中所不爭執，本院於八
      十九年三月十四日赴現場勘驗時，該建物亦確由被告以鐵捲門封閉、於其內堆
      放雜物、致他人無法進入，鐵捲門上並漆有「車庫」字樣，有勘驗筆錄在卷可
      考，該建物既經被告以鐵捲門封閉、供被告甲○○停放車輛用、他人無法進入
      、其內堆放雜物、鐵捲門上復漆有「車庫」字樣，則被告甲○○現仍占有使用
      本件坐落原告共有土地上之建物，應堪認定，原告依民法第七百六十七條之規
      定請求被告甲○○遷出坐落原告所有土地上房屋，自亦有據，應予准許。
（二）惟無法律上之原因而受利益，致他人受損害，為民法不當得利之構成要件；因
      故意或過失，不法侵害他人之權利，致他人受有損害，為侵權行為之構成要件
      ，此觀民法第一百七十九條、第一百八十四條規定自明，本件地上建物既非被
      告甲○○所有，前已述及，則原告所共有、如附圖斜線部分所示、面積二一八
      平方公尺土地於該建物興建完成時已經不能使用，該建物是否有人使用、由何
      人使用，咸不影響原告已無法使用該部份土地之事實，是縱被告甲○○確占有
      、使用本件地上建物而受有利益，其所受利益與原告所受損害間，亦無直接因
      果關係，原告依民法不當得利、侵權行為之規定，請求被告甲○○與被告乙○
      ○○連帶給付相當於土地租金之不當得利，於法尚有未合。
六、綜上所述，本件原告依民法第七百六十七條之規定，請求被告乙○○○將坐落高
    雄縣岡山鎮○○段第五十五地號土地上、如附圖斜線部分所示、面積二一八平方
    公尺之地上物拆除後，將土地交還原告及其他共有人，請求被告甲○○遷出上開
    建物，及依民法不當得利、侵權行為之規定，請求被告乙○○○給付原告四萬二
    千三百五十七元相當於租金之不當得利，及自八十九年一月十二日起至清償日止
    ，按法定利率計算之利息，以及按月給付原告一千七百六十五元之相當於租金之
    不當得利，洵為有據，均應准許，逾前述之請求，則無理由，均應駁回。
七、本件事證已臻明確，兩造其餘攻擊防禦方法及所提證據，於判決結果不生影響，
    爰不一一論列，併此敘明。
八、兩造均陳明願供擔保，聲請宣告假執行或免為假執行，就原告勝訴部分，核無不
    合，爰分別酌定相當擔保金額准許之，原告敗訴部分，其假執行之聲請亦失所附
    麗，爰併駁回之。
九、據上論結，本件原告之訴一部有理由、一部無理由，依民事訴訟法第七十九條但
    書、第八十五條第一項、第三百九十條第二項、第三百九十二條判決如主文。
中      華      民      國    八十九    年     十二     月     十一     日
                              臺灣高雄地方法院民事第二庭
~B法      官  洪文慧
右為正本係照原本作成。
如不服本判決，應於送達後廿日內，向本院提出上訴狀並表明上訴理由，如於本判
決宣示後送達前提起上訴者，應於判決送達後十日內補提上訴理由書（須附繕本）。
中      華      民      國    八十九    年     十二     月     十一     日
~B法院書記官  陳惠玲
~F0
~T32
★附表一：原告請求相當於租金之不當得利計算式（新臺幣＼元）
（被告占用土地面積）×（申報地價）× 10% ×（占用期間＼年）＝（不當得利）
      210㎡         ×    3886    × 10% ×       2        ＝   163212
（被告占用土地面積）×（申報地價）× 10% ÷12＝（每月不當得利數額）
      210㎡         ×    3886    × 10% ÷12＝       6800.5
★附表二：被告乙○○○應給付原告相當於租金之不當得利計算式（新臺幣＼元）
（被告占用土地面積）×（申報地價）× 5% ×（占用期間＼年）÷（應有部分比例）
      218㎡         ×     3886   × 5% ×       2        ÷        2
 ＝（被告乙○○○所受相當於租金之不當得利數額）
 ＝          42357.4≒42357
（被告占用土地面積）×（申報地價）× 5% ÷12÷（應有部分比例）
      218㎡         ×    3886    × 5% ÷12÷       2
 ＝（被告乙○○○每月不當得利數額）
 ＝   1764.89≒1765
★附圖：複丈成果圖


司法院資訊處製作；財團法人民間司法改革基金會備份。
